【裁判字號】    89,台上,2785
【裁判日期】    891208
【裁判案由】    返還價金
【裁判全文】
最高法院民事判決                              八十九年度台上字第二七八五號
    上 訴 人  甲○○
                      送達代.
    上 訴 人  乙○○
右當事人間請求返還價金事件，兩造對於中華民國八十八年九月一日台灣高等法院第
二審更審判決（八十八年度上更(一)字第一六四號），各自提起上訴，本院判決如左：
    主  文
原判決除假執行部分外廢棄，發回台灣高等法院。
    理  由
本件上訴人甲○○主張：伊於民國八十二年十一月二十七日向訴外人陳東明購買坐落
基隆市安樂區○○○段外寮小段五八○－二七地號等十二筆土地上之「庭園世家」編
號Ａ八棟之房地（下稱系爭房地），已支付價金新台幣（下同）一百四十二萬元。對
造上訴人乙○○於八十四年七月二十七日與伊簽訂協議書，承擔陳東明所負出賣人之
義務後，竟於八十五年五月八日無故通知伊解約，並將系爭房地出售他人，致給付不
能，伊自得解除買賣契約，依民法第二百五十九條規定，請求乙○○返還價金等情，
先位聲明，求為命乙○○給付一百四十二萬元及自八十五年十二月二十八日起加付法
定遲延利息之判決。並以倘認乙○○解約合法，乙○○沒收伊已付價金充作違約金，
顯屬過高，應以已付價金十分之三計算違約金為合理，超過部分，乙○○應依不當得
利之規定返還於伊等情，備位聲明，求為命乙○○給付一百萬元及自八十六年二月十
八日起加付法定遲延利息之判決（第一審就先位聲明，判命乙○○給付一百四十二萬
元及自八十六年三月五日起算之法定遲延利息，駁回其餘之請求。甲○○就先位聲明
中敗訴部分之請求，未據其聲明不服，已告確定。乙○○就其敗訴部分，聲明不服，
上訴第二審。原審將第一審就先位聲明所為乙○○敗訴之判決廢棄，改判駁回甲○○
在第一審先位之訴，並就備位聲明部分，判命乙○○給付七十一萬元及自八十六年二
月十八日起算之法定遲延利息，駁回甲○○其餘之請求。兩造各就其敗訴部分，聲明
不服，上訴第三審）。
上訴人乙○○則以：伊於八十五年三月十九日催告甲○○依協議書之約定給付自備款
五十四萬元及協助辦理銀行貸款，甲○○拒不給付，伊已於八十五年五月八日解除契
約，依約沒收甲○○已繳價金充作違約金，甲○○於伊契約解除後再為解約，不生解
約之效力等語，資為抗辯。
原審將第一審就先位聲明所為乙○○敗訴之判決廢棄，改判駁回甲○○在第一審先位
之訴，並就備位聲明部分，判命乙○○給付七十一萬元及其利息，駁回甲○○其餘之
請求，無非以：查甲○○於八十二年十一月二十七日向訴外人陳東明購買系爭房地，
已支付價金一百四十二萬元，乙○○於八十四年七月二十七日與甲○○簽訂協議書，
承擔陳東明所負出賣人之義務等情，有系爭房地預定買賣合約書、協議書各一件為證
，且為兩造所不爭，堪信為實。又依上開房屋預定買賣合約書第八條之約定，甲○○
應繳各期之價款於收到乙○○通知七日內繳納，逾期不付，乙○○再催告甲○○於五
日內補繳，甲○○仍不繳付時，乙○○得片面解除契約，甲○○已繳付之款項，充作
違約金，由乙○○無條件沒收，房屋得自由處理，甲○○不得異議。乙○○於八十四
年九月十六日第一次催告甲○○繳納自備款五十四萬元及辦理銀行貸款三百七十九萬
元，甲○○雖於同年月二十日以存證信函向乙○○主張同時履行抗辯，並未明白指出
何種同時履行抗辯，其真意係指乙○○於協議書註一約明補償退回一坪價款九萬九千
零九十四元，其後發現房屋坪數尚差三坪多，及系爭房屋被查封，尚未塗銷查封登記
，然兩造既已協議房屋坪數不足部分，補償甲○○短少一坪之價款，其後甲○○縱發
現錯誤，然未依法撤銷其意思表示。又系爭房屋雖於協議時被查封，但於八十四年十
月十七日已塗銷查封登記，有建物登記簿謄本可稽。則甲○○據以行使同時履行抗辯
，即非正當。再乙○○於八十五年一月四日以自己為債務人及義務人將系爭房地設定
最高限額四百二十萬元之抵押權與台灣土地銀行，以申辦購屋貸款手續，惟未撥款，
以待甲○○辦理撥款手續，甲○○不配合辦理撥款手續，已於解除契約後之八十五年
六月三日向台灣土地銀行申請撤銷貸款等情，有該銀行八十六年十二月十三日營放字
第八六○○五七○○號函足稽。上開抵押權係為甲○○購屋貸款而設定，其後因甲○
○不予配合撥款手續而撤銷甚明。甲○○於收受乙○○八十五年三月十九日催告函後
，既未行使同時履行抗辯，甲○○仍不能免除遲延給付價金之責任。則乙○○依約解
除系爭房地買賣契約，沒收已繳價金，充作違約金，於八十五年五月八日解約後之同
年七月十五日將系爭房地以買賣為原因移轉登記與第三人林國添，並無不合。甲○○
於乙○○解除契約後之同年五月三十一日，以系爭房地移轉登記與第三人致給付不能
為由解除契約，自不生效力。從而，甲○○先位聲明，依解除契約回復原狀之法律關
係，請求乙○○返還其已付價金一百四十二萬元及自八十六年三月五日起加付法定遲
延利息，即非正當。甲○○先位之訴既無理由，自應對預備之訴加以審理裁判。按違
約金係為確保債權之效力而設，法院固得依民法第二百五十二條規定，以職權減至相
當之數額，惟是否相當，須依一般客觀事實、社會經濟狀況及當事人所受損害情形以
為酌定之標準（最高法院四十九年台上字第八○七號判例參照）。爰審酌系爭房地之
買賣總價款為五百七十五萬元，甲○○於給付價金一百四十二萬元後，經乙○○二次
催告繳付自備款及辦理銀行貸款，迄未給付，之後房價下滑，乙○○轉售他人自受有
房價下跌之損害等一切情狀，認乙○○沒收甲○○已繳價金，充作違約金，核屬過高
，應酌減以七十一萬元為適當。從而，甲○○備位聲明，依不當得利之法律關係，請
求乙○○返還七十一萬元及自八十六年二月十八日起加付法定遲延利息，即屬正當，
應予准許，逾此部分之請求為無理由等詞，為其判斷之基礎。
按物之出賣人，負交付其物於買受人，並使其取得該物所有權之義務，暨擔保第三人
就買賣之標的物，對於買受人不得主張任何權利。民法第三百四十八條第一項、第三
百四十九條分別定有明文。查訴外人陳東明出賣系爭房地與甲○○，乙○○與陳東明
、甲○○共同簽訂協議書，由乙○○承擔陳東明所負出賣人之義務，乙○○於八十四
年九月十六日催告甲○○繳付自備款四十五萬元及辦理銀行貸款三百七十九萬元之撥
款手續，甲○○於同年月二十日以存證信函對之主張同時履行抗辯，為原審認定之事
實。且原出賣人陳東明於八十四年五月四日提供系爭土地與基隆市第一信用合作社設
定最高限額三百六十萬元抵押權，存續期間為無限期，債務人陳東明、陳金棠；乙○
○於八十五年一月四日提供系爭土地與台灣土地銀行設定本金最高限額四百二十萬元
，存續期間自八十四年十二月二十一日至一百三十四年十二月二十日，債務人乙○○
，有土地登記簿謄本可稽（見外放證物袋）。則系爭土地負擔物之擔保，於未塗銷抵
押權登記前，乙○○主張甲○○未繳付自備款及辦理銀行貸款據以解除契約，是否與
其承擔出賣人負擔擔保義務有違？其行使債權是否符合誠信原則，均非無疑？且卷附
之系爭房屋預定買賣合約書第十條約定，出賣人（由乙○○承擔）保證本房屋產權清
楚；系爭土地預定買賣合約書第六條約定，出賣人保證出售土地之產權，絕無來歷不
明或與他人有糾葛情事各等語（見一審支付命令卷），則甲○○於收受乙○○第一次
催告函後之八十四年九月二十日以存證信函致乙○○略稱：「依買賣契約及協議書精
神，有同時履行抗辯之權利」等語（見一審卷四四頁），似已對之主張同時履行抗辯
，其抗辯是否全無可採？又甲○○於收受乙○○第二次催告函後之八十五年三月二十
七日亦以存證信函致乙○○略稱：「系爭房屋建築遲延、建築訴訟……等諸多不可歸
責於甲○○；催告內容與事實不符」等語（見外放證物袋），其真意究為如何？原審
未詳予調查審認，遽以甲○○經催告後已負遲延責任，契約業經合法解除，甲○○其
後再以乙○○給付不能，主張解除契約，自不生效力，而就先位之訴部分為甲○○不
利之判決，尚嫌速斷。次按最高限額之抵押權，係指所有人提供抵押物，與債權人訂
立在一定金額之限度內，擔保現在已發生及將來可能發生之債權之抵押權設定契約而
言。此種抵押權所擔保之債權，除訂約時已發生之債權外，即將來發生之債權，在約
定限額之範圍內，亦為抵押權效力所及。雖抵押權存續期間內已發生之債權，因清償
或其他事由而減少或消滅，原訂立之抵押契約依然有效，嗣後在存續期間內陸續發生
之債權，債權人仍得對抵押物行使權利。查原審既認定乙○○於八十五年一月四日以
自己為債務人及義務人名義，將系爭房地設定本金最高限額四百二十萬元抵押權與台
灣土地銀行，則該最高限額抵押權擔保範圍僅及於乙○○在存續期間內與台灣土地銀
行間所發生之債權，抵押權人即台灣土地銀行在約定限額範圍內，對於系爭房地享有
抵押權，並非擔保甲○○與該銀行間購屋貸款。原審遽以上開理由，認定上開抵押權
之設定係為甲○○購屋貸款而設定，為不利於甲○○之判斷，亦有可議。又按約定之
違約金額過高者，法院得減至相當之數額。至如何始得謂為相當，仍須依一般客觀事
實、社會經濟狀況及當事人所受損害情形，以為酌定之標準。原審泛言甲○○拒付自
備款及不辦理銀行貸款後，房價下滑，乙○○轉售他人自受有房價下跌之損害等情，
認定兩造約定已繳價金一百四十二萬元充作違約金過高，應酌減以七十一萬元為適當
，而未依上開標準予以審酌，且未具體說明其理由及所憑之依據，尤有未合。查本件
係訴之客觀預備合併，原審就先位之訴部分之判決既應予廢棄發回，其備位之訴部分
之判決亦屬無從維持，應併認有廢棄發回之理由。兩造上訴論旨，各自指摘原判決對
其不利部分為不當，求予廢棄，均有理由。
據上論結，本件兩造上訴均有理由。依民事訴訟法第四百七十七條第一項、第四百七
十八條第一項，判決如主文。
中      華      民      國    八十九    年     十二     月      八      日
                              最高法院民事第二庭
                                  審判長法官  曾  桂  香
                                        法官  劉  延  村
                                        法官  劉  福  聲
                                        法官  黃  秀  得
                                        法官  陳  國  禎
      右正本證明與原本無異
                                              書  記  官
中      華      民      國    八十九    年     十二     月     十九     日


司法院資訊處製作；財團法人民間司法改革基金會備份。
